ACORDAO-COMPLETO-2358209

ACÓRDÃO 2171/2019 ATA 35/2019 - PLENÁRIO

VISTOS, relatados e discutidos estes embargos de declaração opostos pelo Banco da Amazônia contra o Acórdão 526/2018-TCU-Plenário, por meio do qual o Tribunal rejeitou os embargos de declaração por ele opostos contra o Acórdão 119/2018-TCU-Plenário, em que não se conheceu o pedido de reexame interposto pelo banco contra o Acórdão 1521/2016-TCU-Plenário;
	ACORDAM os Ministros do Tribunal de Contas da União, reunidos em sessão do Plenário, ante as razões expostas pelo Relator, em:
9.1. com fundamento nos arts. 32, inciso II, e 34 da Lei 8.443/1992, conhecer e rejeitar os presentes embargos de declaração, mantendo-se inalterado o Acórdão 526/2018-TCU-Plenário;
	9.2. dar ciência deste acórdão ao embargante.

Embargos de declaração opostos contra deliberação por meio da qual o Tribunal rejeitou embargos de declaração opostos contra acórdão que não conheceu pedido de reexame interposto em sede de monitoramento do cumprimento de determinações atinentes à adoção de procedimento para a substituição dos terceirizados em situação irregular nas empresas estatais federais.

Ministério da Economia (anteriormente denominado Ministério do Planejamento, Desenvolvimento e Gestão).

3. Recorrente: Banco da Amazônia S.A. (04.902.979/0001-44).

13.1. Ministros presentes: Ana Arraes (na Presidência), Walton Alencar Rodrigues, Benjamin Zymler, Augusto Nardes, Raimundo Carreiro e Bruno Dantas (Relator).
13.2. Ministros-Substitutos convocados: Augusto Sherman Cavalcanti e Marcos Bemquerer Costa.
13.3. Ministro-Substituto presente: Weder de Oliveira.

ACORDAO-COMPLETO-2390610

Acórdão de Relação 376/2020 - Plenário

Acórdão de Relação

BRUNO DANTAS

Ministro Bruno Dantas.

Trata-se de embargos de declaração opostos pelo Banco da Amazônia (peça 676) contra o Acórdão 526/2018-TCU-Plenário, por meio do qual o Tribunal rejeitou os embargos de declaração por ele opostos contra o Acórdão 119/2018-TCU-Plenário, em que não se conheceu o pedido de reexame interposto pelo banco contra o Acórdão 1521/2016-TCU-Plenário.
Ciente do teor do Acórdão 526/2018-TCU-Plenário em 11/4/2018 (peça 667) , o Banco da Amazônia (Basa) opôs os presentes embargos em 23/4/2018 (peça 676) .	
Nesta oportunidade, o embargante alega que a deliberação recorrida estaria eivada de:
2.1. obscuridade e contradição quanto à interpretação do Regimento Interno do TCU, já que, em momento algum, o dispositivo mencionado no voto (art. 278) imporia ou permitiria o exercício de nova admissibilidade quando, no plano material, esse exame já foi realizado;
2.2. obscuridade e erro de procedimento na revisão de ofício da admissibilidade do pedido de reexame, diante da ausência de previsão legal;
2.3. omissão na análise do argumento de que o Acórdão 1521/2016-TCU-Plenário, recorrido por meio do pedido de reexame, não se limitava aos itens 9.7 e 9.8;
2.4. omissão na análise do argumento, trazido em sede de pedido de reexame, de que o Banco da Amazônia teria sido indevidamente inserido no processo de monitoramento do Acórdão 2132/2010-TCU-Plenário, que resultou no Acórdão 2303/2012-TCU-Plenário - que consignou obrigação de fazer e cominação de multa em caso de descumprimento -, reiterado pelo Acórdão 1521/2016-TCU-Plenário, recorrido por meio do aludido pedido de reexame.
Diante da pretensa relevância das questões aduzidas, o recorrente finaliza o expediente com o seguinte pedido:
" (...) REQUER-SE o recebimento dos presentes Embargos de Declaração para que sejam sanadas a obscuridade e a omissão apontadas, possibilitando o efeito modificativo para que seja julgado o recurso denegado".
	É o relatório.

Eder Augusto dos Santos Picanço (OAB/PA 10.396) e outros, representando Banco da Amazônia S.A.

Não atuou.

MONITORAMENTO. SUBSTITUIÇÃO DE TERCEIRIZADOS IRREGULARES NAS EMPRESAS ESTATAIS. REITERAÇÃO DAS DETERMINAÇÕES E AMPLIAÇÃO DO OBJETO MONITORADO. PEDIDO DE REEXAME INTERPOSTO PELO BANCO DA AMAZÔNIA. NÃO CONHECIMENTO. EMBARGOS DE DECLARAÇÃO OPOSTOS PELO BANCO DA AMAZÔNIA. CONHECIMENTO E REJEIÇÃO. NOVOS EMBARGOS DE DECLARAÇÃO OPOSTOS PELO BANCO DA AMAZÔNIA. CONHECIMENTO E REJEIÇÃO.

MONITORAMENTO (MON)

Secretaria de Recursos (Serur); Secretaria de Controle Externo da Administração do Estado (SecexAdministração).

Trata-se de embargos de declaração opostos pelo Banco da Amazônia (peça 676) contra o Acórdão 526/2018-TCU-Plenário, por meio do qual o Tribunal rejeitou os embargos de declaração por ele opostos contra o Acórdão 119/2018-TCU-Plenário, em que não se conheceu o pedido de reexame interposto pelo banco contra o Acórdão 1521/2016-TCU-Plenário.
Nesta oportunidade, o embargante alega, em essência, que a deliberação recorrida estaria eivada de obscuridades na fundamentação quanto ao não conhecimento do pedido de reexame, já que não haveria previsão legal para a revisão da admissibilidade de recurso anteriormente conhecido; e omissão na análise do argumento de que o Acórdão 1521/2016-TCU-Plenário gerou sucumbência ao Banco e, portanto, estaria caracterizado seu interesse recursal.
Satisfeitos os requisitos atinentes à espécie, os presentes embargos devem ser conhecidos, com fundamento nos arts. 32, inciso II, e 34 da Lei 8.443/1992.
Assim como fiz no voto que fundamentou o Acórdão 526/2018-TCU-Plenário, julgo relevante transcrever elucidativos excertos da jurisprudência deste Tribunal acerca da natureza de embargos declaratórios:
Acórdão 1218/2015-TCU-Plenário:
"Antes de tratar especificamente dos argumentos trazidos pelos embargantes, lembro que essa espécie recursal, cujo objetivo é sanar eventuais omissões, obscuridades ou contradições, não deve ser manejada para rediscussão de mérito, o que representa, na prática, a possibilidade de repetição de um mesmo recurso, ferindo os princípios da singularidade, da isonomia e da celeridade processual. Os embargos declaratórios devem ter como fundamentação a obscuridade (falta de clareza na redação do julgado) , contradição (existência de proposições inconciliáveis entre si) e omissão (falta de pronunciamento judicial sobre matéria que deveria ter sido apreciada pelo juiz) ." (Acórdão 1218/2015-TCU-Plenário) 
"A omissão para o acolhimento dos declaratórios é a que diz respeito à questão que deveria ter sido apreciada pelo colegiado mas não o foi. Não constitui omissão ou contradição a adoção de entendimento diverso do preferido pela parte, segundo seus próprios critérios de justiça e de acordo com sua particular interpretação das leis e da jurisprudência. Não há falar em omissão quando o acórdão analisa todas as questões submetidas a exame e as decide com base em teses jurídicas, jurisprudência, interpretação de leis e análise dos fatos que são diversos dos que os jurisdicionados entendem como mais adequados.
 (...) a contradição deve estar contida nos termos do decisum atacado, este compreendido no âmbito desta Corte como o conjunto: Relatório, Voto e Acórdão. Não cabe alegação de contradição entre o acórdão embargado e 'doutrina', 'jurisprudência' ou mesmo 'comando legal'. A alegação é pertinente em recurso de reconsideração ou pedido de reexame, no qual o comando atacado é contrastado com a jurisprudência, a doutrina e o ordenamento jurídico. Entretanto, é descabida em embargos de declaração, cuja única finalidade é esclarecer ou integrar a decisão embargada, excepcionalmente modificando-a."
 (Acórdão 3339/2013-TCU-Primeira Câmara) 
Feitas essas considerações, não vislumbro obscuridade nas considerações tecidas no voto que fundamentou o Acórdão 526/2018-TCU-Plenário quanto à admissibilidade do pedido de reexame, as quais transcrevo a seguir:
 "12. Em breve histórico, relembro que, por meio do Acórdão 1521/2016-TCU-Plenário, foi julgado o monitoramento do Acórdão 2303/2012-TCU-Plenário. Portanto, a admissibilidade do pedido de reexame interposto contra o decisum mais recente deveria observar os ditames do § 5º do art. 278 do Regimento Interno do TCU, a saber:
'Art. 278. O relator do recurso apreciará sua admissibilidade e fixará os itens do acórdão sobre os quais ele incide, na hipótese e para os fins do § 1º do art. 285, em prazo a ser definido em ato normativo, após exame preliminar da unidade técnica. 
 (...) 
§ 5º Não se conhecerá de recurso contra deliberação proferida em sede de monitoramento de acórdão do Tribunal em que não tenham sido rediscutidas questões de mérito, nem imposto nenhum tipo de sanção.'
13. Analisando item a item o Acórdão 1521/2016-TCU-Plenário, observei que apenas os itens 9.7 e 9.8 inovaram em relação ao Acórdão 2303/2012-TCU-Plenário. Compulsando os autos, verifiquei que Banco da Amazônia não era um dos destinatários das determinações constantes nos mencionados itens 9.7 e 9.8 do Acórdão 1521/2016-TCU-Plenário.
14. Diante desse cenário, consignei, no voto condutor do Acórdão 119/2018-TCU-Plenário, o seguinte:
'6. No que tange à admissibilidade dos recursos, em ambos os casos, a manifestação exordial da Serur foi pelo não conhecimento, com fundamento no art. 278, § 5º, do Regimento Interno do TCU (peças 220 e 490) .
7. Entretanto, em exame preliminar, considerei que o Acórdão 1521/2016-TCU-Plenário ampliou o objeto monitorado ao estender as providências às estatais que afirmaram não possuir terceirizados irregulares (itens 9.7 e 9.8 do referido decisum) . Sendo assim, conheci dos pedidos de reexame e conferi efeito suspensivo aos itens 9.5 a 9.8 do acórdão recorrido (peças 241 e 494) .
8. Nesta oportunidade, em análise mais detida, verifico que a ampliação do objeto monitorado teve impacto na atuação do Dest/MP (atualmente denominado Sest/MP) , destinatário da determinação proferida no item 9.8, e das empresas listadas no Quadro III à peça 24, p. 13-15. Registro que o Banco da Amazônia não consta nesse quadro.
9. Reitero, portanto, a admissibilidade do recurso interposto pela Sest/MP, e pugno pelo não conhecimento do pedido de reexame protocolado pelo Banco da Amazônia S.A.'
15. Portanto, não se verifica omissão ou obscuridade no que tange à análise de admissibilidade realizada. Ao contrário, o assunto foi tratado com total transparência no voto condutor do acórdão embargado, restando claramente registrados e fundamentados o posicionamento da unidade instrutora, o meu entendimento divergente quando da análise preliminar do assunto e a derradeira conclusão pela inadmissibilidade do recurso.
16. Tampouco houve contradição na deliberação, já que, em consonância com o raciocínio exposto no voto, o item 9.1 do Acórdão 119/2018-TCU-Plenário consignou o não conhecimento do recurso. Outrossim, conforme esclareci acima, não cabe alegar, em sede de embargos, contradição entre a decisão impugnada e elementos exteriores a ela, a exemplo do despacho mencionado pelo embargante.
17. Embora não assista razão ao embargante quanto às questões preliminares por ele aduzidas, faz-se oportuno tecer alguns comentários acerca dos questionamentos quanto à viabilidade de se reavaliar a admissibilidade de recurso quando do seu julgamento de mérito.
18. Em razão do caráter precário do juízo de admissibilidade realizado monocraticamente, o não conhecimento do recurso por meio de despacho pode ser reavaliado pelo colegiado competente deste Tribunal, por meio da interposição de agravo. Entretanto, na hipótese de o relator submeter, por iniciativa própria, a inadmissibilidade do recurso ao colegiado, procedimento que encontra amparo no Regimento Interno desta Corte (art. 278, § 2º) , opera-se, instantaneamente, a preclusão consumativa (art. 278, § 3º, do Regimento Interno do TCU) . 
19. Por esse mesmo motivo, ainda que se admita o processamento de expediente recursal por meio de despacho, não há qualquer impedimento a que o Tribunal o reveja de ofício, caso se identifique, quando do julgamento de mérito, erro no exame preliminar.
20. Ressalto, ainda, que não assiste razão ao embargante ao alegar que a mudança no entendimento quanto à admissibilidade de seu pedido de reexame ter-lhe-ia extraído o direito de recorrer da decisão por meio de agravo. Observe-se que, caso o motivo para o não processamento do recurso houvesse sido identificado já na fase de exame preliminar, poder-se-ia proceder de duas maneiras: não conhecer do recurso por meio de despacho fundamentado - hipótese em que caberia agravo - ou, a critério do relator, submetê-lo ao colegiado - hipótese em que não cabe recurso. Daí, extrai-se que, em casos desse tipo, o direito de recorrer advém do caráter monocrático da decisão, inexistindo tal direito quando a decisão pelo não conhecimento é tomada pelo colegiado.
21. Portanto, a decisão embargada, ao não conhecer do recurso anteriormente admitido por este Relator, foi proferida em perfeita consonância com as normas que regem os processos de controle externo que tramitam nesta Corte de Contas, não tendo incorrido em qualquer violação ao direito de recorrer do embargante."
Restou claro, portanto, que o Acórdão 1521/2016-TCU-Plenário, no que diz respeito ao Banco da Amazônia, limitou-se a reiterar determinações que já haviam sido proferidas anteriormente, não havendo sido nele rediscutido o mérito das questões tratadas na deliberação monitorada (Acórdão 2303/2012-TCU-Plenário) , nem impostas sanções ao embargante.
Consta no voto do Acórdão 526/2018-TCU-Plenário, também, a informação de que os únicos itens do Acórdão 1521/2016-TCU-Plenário que inovaram em relação ao Acórdão 2303/2012-TCU-Plenário foram os de número 9.7 e 9.8. Entretanto, esses itens não possuíam como destinatário o Banco da Amazônia. Não houve, portanto, omissão quanto à análise do argumento referente à abrangência do Acórdão 1521/2016-TCU-Plenário.  
Tampouco identifico falta de clareza no que tange à viabilidade de o Tribunal rever juízo de admissibilidade proferido pelo relator em sede de análise preliminar quando da apreciação do recurso pelo colegiado, o que se pode depreender da leitura do excerto acima transcrito.
Quanto à alegada omissão na análise de argumentos manejados no pedido de exame, registro não se tratar de matéria embargável nesta oportunidade, pois o pedido de reexame foi julgado por meio do Acórdão 119/2018-TCU-Plenário, e a deliberação ora embargada foi o Acórdão 526/2018-TCU-Plenário. 
De tal modo que, inexistindo as alegadas contradições, obscuridades, omissões, e não havendo sido identificados outros vícios a serem sanados na deliberação atacada, devem ser rejeitados os presentes embargos.
Ante o exposto, voto por que o Tribunal adote o Acórdão que ora submeto à deliberação deste Colegiado.
TCU, Sala das Sessões Ministro Luciano Brandão Alves de Souza, em 11 de setembro de 2019.
Ministro BRUNO DANTAS 
Relator